臺灣高雄地方法院民事判決　　　　　　　 93年度訴字第175號
原　　　告　第一商業銀行股份有限公司
法定代理人　戊○○
訴訟代理人　乙○○
複代理人　　甲○○
被　　　告　丙○○
被　　　告　丁○○○○○○
前列二人共同
訴訟代理人　吳豐賓律師
上當事人間請求塗銷所有權移轉登記等事件，本院判決如下：
    主      文
被告間就坐落高雄縣梓官鄉○○○段四三○之一一地號土地於民
國八十六年五月二十三日所成立之買賣行為及民國八十六年六月
二十三日所為之所有權移轉登記行為，均應予撤銷。
被告間就坐落前開土地上之建物即門牌號碼為高雄縣梓官鄉○○
○路一九號房屋，以民國六十五年一月十九日所成立之贈與行為
及民國八十六年五月二十一日所為之所有權移轉登記，均應予撤
銷。
被告楊崇鴻應將上開土地、建物所有權移轉登記與被告丙○○。
訴訟費用由被告負擔。
    事實及理由
一、原告起訴主張：緣訴外人（即主債務人）蘇長本、歐春梅及
    蔡瑞斌於民國82年5 月21日邀同被告丙○○擔任連帶保證人
    ，以及由被告丙○○擔任借款人於同日，分別向高雄縣梓官
    區漁會（經財政部90年9 月14日以台財融（三）字第090300
    0093號由原告概括承受）借款各新台幣（下同）600 萬元，
    約定還款期限為85年5 月21日，利息則以原告基本放款利率
    即年利率10.75%計付，詎蘇長本、歐春梅及蔡瑞斌未依約還
    款，全部債務視為到期，迄至86年5 月間積欠高雄區梓官區
    農會金額為37,749,611元，此等債務並經伊聲請鈞院核發債
    權憑證在案，詎丙○○為避免其名下財產遭強制執行，竟與
    其兒子即被告楊崇鴻為買賣通謀虛偽意思表示，於86年5 月
    23 日 將坐落高雄縣梓官鄉○○○段430- 11 地號（地目建
    、權利範圍全部）之土地（以下簡稱系爭土地）一筆以買賣
    為原因，於86年6 月23日移轉與被告楊崇鴻所有，並辦理登
    記完竣；而其上門牌號碼為高雄縣梓官鄉○○○路19號之房
    屋，1068建號，權利範圍全部（以下簡稱系爭房屋），亦以
    以成立買賣關係為原因，於86年5 月21日將該房屋辦理所有
    權第一次登記予被告楊崇鴻所有；然該買賣實屬贈與，故被
    告丙○○上開贈與行為及所有權移轉登記行為有害及原告前
    揭債權，為此先位請求依同法第244 條第1 項、第4 項之規
    定，撤銷被告間之前開贈與行為及塗銷因此所為之所有權移
    轉登記，回復予丙○○所有等語。爰依民法第87條之規定備
    位請求確認兩造間就系爭土地之買賣關係不存在及系爭房屋
    之所有權移轉行為不存在，並請求被告塗銷該所有權移轉登
    記等語。
二、被告則以：緣被告丙○○於65年間提供系爭土地與被告楊崇
    鴻建屋，並同意其使用系爭土地，迄86年間因慮及被告丙○
    ○年事漸高，子女皆已成年，為免日後分產爭議，將系爭土
    地賣與楊崇鴻，價金楊崇鴻出資並以現金分期給付，給付單
    據及明細因事隔7 、8 年，被告並未留存，然登記簿上記載
    確以買賣為登記原因，尚難推翻，贈與免稅證明書僅係代書
    辦理之作業而已，非必然證明兩造間非有買賣關係不存在之
    證據，故被告所為係屬有償行為，並無詐害原告債權，原告
    訴請撤銷被告間之贈與行為及塗銷所有權暨移轉登記，均無
    理由等語，資為抗辯，爰聲明：求為駁回原告之訴，訴訟費
    用由原告負擔。
三、兩造不爭執之事項：
  (一)被告丙○○擔任借款人及連帶保證人向伊借貸，借款期間均
    自82年5 月21日起至85年5 月21日止，利率則按原告基本放
    款利率10.75%計算，迄至民國86年5 月間尚積欠37,749,611
    元（見卷第366 頁），借貸本金如下：借款金額為600 萬
    元，借款期間為自民國82年5 月21日起至85年5 月21 日 止
    ，借款人為訴外人蘇長本，連帶保證人為歐天財及丙○○。
    （借據見卷第239 、347 頁）。借款金額為600 萬元，借
    款期間同上，借款人為丙○○，連帶保證人為歐天財。（借
    據見卷第240 頁）。借款金額為600 萬元，借款期間同上
    ，借款人為歐春梅，連帶保證人為丙○○及歐天財（借據見
    卷第24 1頁）。借款金額為560 萬元，借款人為訴外人蔡
    瑞斌，連帶保證人為歐天財及丙○○（借據見卷第238 頁）
    。
  (二)被告丙○○於86年5 月間其名下所有財產為：高雄縣梓官鄉
    ○○○段（重測後為新甲段）430 之7 、431 之6 、431 之
    7 、441 、441 之2 、365 、368 、430 之53、430 之54、
    430 之55（重測後為797）、430之6 （重測後為796 地號）
    、431 之2 （重測後799）、440（重測後444 地號）地號土
    地以及茄苳坑段219 之1 地號及209 地號。（見卷第344 頁
    附表一）。
  (三)系爭土地以86年5 月23日成立買賣關係為原因，於86年6 月
    23日辦理所有權移轉登記予楊崇鴻所有，系爭房屋以65 年1
    月19日以保存登記為原因，於86年5 月21日所有權第一次登
    記予被告楊崇鴻等情，業據原告提出土地及建物登記謄本各
    一份為證。
四、本件厥應審酌之兩造爭點即為：(一)被告間就上開土地及建物
    所為債權行為究係買賣抑或贈與行為？(二)被告間所為之上開
    行為是否詐害原告債權？（被告丙○○其他財產是否足以擔
    保系爭債權之受償？）(三)被告抗辯已逾詐害債權除斥期間是
    否有理由？，玆將本院判斷敘述如下：
  一按「數人保證同一債務者，除契約另有訂定外，應連帶負保
    證責任。」民法第748 條定有明文，又按「連帶債務人對於
    債權人應各負全部給付之責，是在債務未受清償前，連帶債
    務人中之一人所為之詐害行為，債權人自得對之依民法第24
    4 條第1 項、第2 項之規定撤銷之。至於其他連帶債務人有
    資力與否，在所不問」，最高法院88年度台上字第1302 號
    判決意旨可資參照。本件被告丙○○自為借款人及分別擔任
    主債務人蘇長本、歐春梅及蔡瑞斌向原告借貸之連帶保證人
    ，是依前開規定，被告丙○○應就前開債務，連帶負保證之
    責。是本件債務屆清償期時，原告自得依民法第746 條、第
    74 8條規定，僅得請求被告丙○○負全部清償之責任。故被
    告丙○○所有之財產，於清償期屆至時起，即與主債務人之
    財產，乃為原告債權之總擔保，若被告丙○○有積極減少其
    清償資力，以致陷於無資力之行為，即應認其行為有害於前
    開債權，此與其他債務人之資力是否足以清償債務無關，合
    先敘明。
  二被告間就上開土地及建物所為債權行為（即原因行為）究係
    買賣抑或贈與行為？
    (一)按稱買賣者，謂當事人約定一方移轉財產權於他方，他方
      支付價金之契約。當事人就標的物及其價金互相同意時，
      買賣契約即為成立，民法第345 條定有明文。是當事人雙
      方對於買賣標的物之移轉及價金之給付均有其認識與意願
      ，即已達意思表示之合致，當事人就該標的物之買賣契約
      即為成立。又按民法406 條規定稱贈與者，謂當事人約定
      ，一方以自己之財產無償給與他方，他方允受之契約，合
      先敘明。
    (2)查，經本院諭知被告陳報系爭土地買賣經過情形，被告具
      狀陳稱：於65年間提供系爭土地與被告楊濬杰建屋，並同
      意由其使用系爭土地，迄86年間因慮及被告丙○○年事漸
      高，為免日後分產發生爭議，遂將土地賣與楊濬杰，價金
      由其分期給付云云一節（見卷第382 頁之陳報狀）以觀，
      對系爭土地及房屋之價金給付單據及明細，被告自承未留
      存，亦即就價金之數額及給付方式，被告無法說明並提出
      相關證據以資證明，再者，就被告主張提供系爭土地及系
      爭建物予被告使用之時點，斯時楊崇鴻才十一歲，豈有何
      資力擔任原始起造人？況系爭土地登記申請文件中附有「
      贈與稅免稅證明書」，益徵其所謂買賣行為實為贈與行為
      ，應屬無訛。是以，綜上各情，揆諸前揭所述，系爭土地
      及建物係丙○○贈與楊崇鴻並登記為楊崇鴻所有，堪予認
      定。被告雖辯稱所有權登記係為委由代書辦理，對贈與免
      稅證明書不知情一節云云，顯係推諉之詞，不足採信。
    (3)是以，原告主張被告間就系爭房地所為之債權之原因行為
      實屬贈與，已如前述，堪信原告主張為實在。
  三被告抗辯已逾民法第254 條詐害債權一年除斥期間，是否有
    理由？
    (一)按前條撤銷權，自債權人知有撤銷原因時起，一年間不行
      使，或自行為時起，經過十年而消滅，民法第245 條定有
      明文。而該撤銷權除斥期間，需由債務人就債權人知悉撤
      銷原因時點負舉證責任。
    (二)查本件原告業經財政部核准於90年9 月15日零時起概括承
      受高雄縣梓官區漁會系爭債務，為兩造所不爭執，原告於
      92年4 月30日始因清查楊崇鴻財產始知有上述移轉情事，
      有土地暨建物登記謄本一份上載列印時間點據以得知，被
      告雖舉原告聲請本院91全字第3739號假處分裁定於91年5
      月27日提出之聲請書以資證明原告不斷有清查被告財產之
      動作，故至遲應自斯時即知悉有本件撤銷之情事云云，然
      本院斟酌該聲請假處分標的為高雄縣梓官鄉○○○路16
      號建物（見卷第147 頁本院民事裁定），非為本件建物甚
      為明確，因此，被告推論原告知悉時間點應自斯時起算，
      顯屬無據，故自其知悉時起未逾一年期間而於93年1 月20
      日提起本件訴訟，自92年4 月30日時起尚未滿一年，因此
      被告主張已逾撤銷詐害債權之一年除斥期間，並無理由。
  四被告間所為之前開所有權（移轉）登記行為是否詐害原告債
    權？亦即被告丙○○其他財產是否足以擔保系爭債權之受償
    ？
    (一)次查，被告丙○○於擔任前開原告與其以及與主債務人蘇
      長本、歐春梅及蔡瑞斌借貸契約之連帶保證人時所有之財
      產除系爭土地及建物一筆（贈與楊崇鴻）外，兩造所不爭
      執尚有下列不動產（及以87年公告現值計算）：
      坐落高雄縣大舍甲段431 之2 （重測後799 地號、面積
        為267 平方公尺、所有權全部，依87年每平方公尺之公
        告現值為8500元，見卷第308 頁），440 地號（重測後
        為444 地號，面積4612 平方公尺，丙○○應有部分為
        4612 分 之2250，每平方公尺為2800元，見卷第296 頁
        ）。以及茄苳坑段第219 之1 地號，面積4902平方公尺
        ，持份為4902分之2596（業已於89年間自行出售，清償
        對原告之債務740 萬元，每平方公尺公告地價2900元）
        三筆土地（共同提供高雄縣梓官區漁會設定各800 萬元
        及680 萬元之最高限額抵押權擔保）。
      坐落高雄縣梓官鄉○○○段（重測後為新甲段）430 之
        7 （旱地，面積36平方公尺，應有部分為2 分之一，每
        平方公尺公告現值為8500元），431 之6 （旱地，面積
        37平方公尺，應有部分為2963分之1428，每平方公尺公
        告現值為8500元），以及431 之7 （旱地、面積30平方
        公尺，應有部分各為2963分之1428，每平方公尺公告現
        值為8500元）地號土地，坐落高雄縣梓官鄉○○○段（
        重測後為新甲段）441 （旱地，面積5259平方公尺，每
        平方公尺公告現值為2900元，持份為5422分之53，）、
        441 之2 （旱地，面積10512 平方公尺，每平方公尺土
        地公告現值為2900元，持份為16042 分之163）。
      坐落高雄縣梓官鄉○○○段（重測後為新甲段）365 （
        建地，面積為1025平方公尺，權利範圍3000分之819 ，
        ），368 （建地，面積為3248平方公尺，權利範圍160
        分之3），430之53（建地、面積223 平方公尺，權利範
        圍2 分之1），430之54（建地，面積26平方公尺，權利
        範圍2 分之1）， 以上土地每平方公公告現值為8500元
        。又坐落高雄縣梓官鄉○○○段430 之55（建地，重測
        後為地號為797 號，面積3 平方公尺，所有權全部，見
        卷第322 頁），430 之6 （旱地、重測後為796 地號，
        面積為45平方公尺、所有權權利範圍2963分之1428），
        上每平方公尺公告現值為8500元。
      坐落高雄縣梓官鄉○○○段209 地號，面積635 平方公
        尺，持份為38分之24（現已過戶予其子楊崇麟名下），
        每平方公尺之公告現值為2900元。
        上開被告丙○○之財產狀況，業經兩造提出前揭不動產
        土地登記簿謄本為證，堪認為真。
    (二)承上所述，可見被告丙○○於86年5 月間現存財產僅餘上
      揭所示之不動產。
      (1)上揭之不動產雖經財團法人中華經濟鑑定中心鑑定結
        果（本院86執字387 號），然據該中心鑑價結果，雖各
        為3,551,100 元（21 9之1 地號）800 萬元（440 地號
        ），2076萬8 千元（219 之1 地號），然歷經六次拍賣
        ，最後減價為6,489,00 0元（440 地號）及7,537,00 0
        元（219-1 地號）尚且無人應買，亦經本院調閱該執行
        卷宗審閱屬實。而土地登記簿謄本所在之公告土地現值
        ，係直轄市及縣 (市)政 府依平均地權條例第46條規定
        每年所公告之土地現值，作為土地移轉及設定典權時，
        申報土地移轉現值之參考；並作為主管機關審核土地移
        轉現值及補償徵收土地地價之依據。且按該三筆土地乃
        屬鄉村區之農牧用地二筆及建築用地一筆，依86、87
        年間當時經濟景氣正屬起飛，企業、資金尚未大舉外移
        ，就業率高之趨向，及空屋、法拍屋非屬過多之諸多原
        因，斯時台灣不動產行情尚相對高點之情形下，該等土
        地尚無法順利拍賣售出之情況下，本院衡諸上情，因此
        認上開土地依公告土地現值計算其土地之價值，尚屬
        公允，參考該等土地以公告現值計算為16,097,900元。
        至被告援引本院民事執行處（85年執字第4087號）委請
        鑑定機關鑑價，並定出拍賣最低價格為410 萬元（431-
        2 地號），（440 地號）2300萬元、2950萬元（地號
        219-1 地號），有被告提出之本院85執字第4087號拍賣
        公告所定最低拍賣底價附卷可參，而主張不應以公告現
        值計算之不動產之價值偏低云云，自無足採。
      (2)上揭：
        坐落高雄縣梓官鄉○○○段（重測後為新甲段）430
        之7 （旱地，面積36平方公尺，應有部分為2 分之一，
        每平方公尺公告現值為8500元），431 之6 （旱地，面
        積37平方公尺，應有部分為2963分之1428，每平方公尺
        公告現值為8500元），以及431 之7 （旱地、面積30平
        方公尺，應有部分各為2963分之1428，每平方公尺公告
        現值為8500元）地號土地，坐落高雄縣梓官鄉○○○段
        （重測後為新甲段）441 （旱地，面積5259平方公尺，
        每平方公尺公告現值為2900元，持份為5422分之53 ，
        ）、441 之2 （旱地，面積10512 平方公尺，每平方公
        尺土地公告現值為2900元，持份為16042 分之163），
        參考土地公告現值計算該部分之土地價值約為886,297
        元（計算式為：｛
         (36x1/2)+(37x1428/2964)+(30x1428
         /2964）｝x8500=
         ）（｛（5259x53/5422）＋（10512 x 163/1604 2）
         ｝x2900=886,297）。
      坐落高雄縣梓官鄉○○○段（重測後為新甲段）365 （
        建地，面積為1025平方公尺，權利範圍3000分之819 ，
        ），368 （建地，面積為3248平方公尺，權利範圍160
        分之3），430之53（建地、面積223 平方公尺，權利範
        圍2 分之1），430之54（建地，面積26平方公尺，權利
        範圍2 分之1）， 以上土地每平方公公告現值為8500元
        。又坐落高雄縣梓官鄉○○○段430 之55（建地，重測
        後為地號為797 ，面積3 平方公尺，所有權全部，見卷
        第322 頁），430 之6 （旱地、重測後為796 地號，面
        積為45平方公尺、所有權權利範圍2963分之1428），上
        每平方公尺公告現值為8500元。參考土地公告現值計算
        該部分之土地價值約4,164,256 元。（計算式為｛（
        1025 x819/3000）+ （3248x3/1 60）+（223x1/2）+（
        26x1/2 ）+（3）+（45x1428/29 63）｝x8500=0000000
        ）
      坐落高雄縣梓官鄉○○○段209 地號，面積635 平方公
        尺，持份為38分之24（現已過戶予其子楊崇麟名下），
        每平方公尺之公告現值為2900元，該土地參考公告現值
        計算價值為1,163,052元。
      總計上揭土地之價值約為22,311,505元，顯不足以清償
        系爭債權即37,79,611 元，故顯然有損原告債權，係屬
        無訛。
  五承上所述，被告間之贈與及移轉所有權登記之行為顯然損害
    原告債權，因此，原告先位之訴主張被告前開關於系爭土地
    及建物之法律行為詐害其債權，依民法第244 條第2 項及第
    4 項之規定，應予撤銷，並請求被告楊崇鴻應塗銷系爭房地
    以該買賣為原因所為之所有權移轉登記及贈與之所有權登記
    行為，回復原狀，洵屬有據，應予准許。
五、綜上所述，原告先位之訴主張被告間就系爭房地所為之贈與
    為及所有權移轉登記行為有害及詐害債權，依民法第244 條
    第1 項、4 項規定，撤銷被告間之系爭贈與契約，楊崇鴻並
    應將系爭房地之所有權移轉登記塗銷，回復原狀，為有理由
    ，應予准許。
六、本件事證已臻明確，兩造其餘攻擊防禦方法與證據，經本院
    審酌後，認與判決結果無影響，爰不逐一論駁，附此敘明。
七、據上論結，本件原告之訴為有理由，依民事訴訟法第78條，
    第85條第1項前段，判決如主文。
中　　華　　民　　國　　94　　年　　6 　　月　　30　　日
                     臺灣高雄地方法院民事第五庭
                             法　　　官　郭慧珊
右為正本係照原本作成。
如不服本判決，應於送達後20日內，向本院提出上訴狀並表明上
訴理由，如於本判決宣示後送達前提起上訴者，應於判決送達後
10日內補提上訴理由書（須附繕本）。
中　　華　　民　　國　　94　　年　　6 　　月　　30　　日
                              法院書記官  董明惠
